【裁判字號】    98,訴,471
【裁判日期】    981022
【裁判案由】    有關土地登記事務
【裁判全文】
高雄高等行政法院判決
                                   98年度訴字第00471號
                               民國98年10月1日辯論終結
原      告  台灣糖業股份有限公司
代  表  人  甲○○
訴訟代理人  葉天祐律師
被      告  雲林縣北港地政事務所
代  表  人  乙○○主任
訴訟代理人  丁○○
            丙○○
上列當事人間更正土地登記事件，原告不服雲林縣政府中華民國
98年6月12日府行法字第0981000219號訴願決定，提起行政訴訟
，本院判決如下：
    主  文
原告之訴駁回。
訴訟費用由原告負擔。
    事實及理由
一、事實概要
    緣雲林縣四湖鄉○○段724-21地號土地（下稱系爭724-21地
    號土地），依土地登記簿記載，係於民國48年1月10日由同
    段724-5地號分割轉載，並經被告奉雲林縣政府48年11月14
    日雲府金地籍字第35508號令核准，於49年1月13日登記為原
    告所有。嗣因原告發現系爭724-21地號土地有簿無圖，乃於
    97年8月22日以雲港資字第0970020610號函請被告查明。經
    被告調閱複丈原圖及土地登記簿，並邀請原告於97年9月10
    日派員參加研討後，分析判斷系爭724-21地號土地應於48年
    1月10日由同段724-5地號分割後，再為同段715-4地號所合
    併；715-4地號又於同一時間分割為同段715-4地號及715-8
    地號至715-19地號等13筆土地，其中715-12、715-13地號即
    為原系爭724-21地號土地之位置，並於48年12月30日第一次
    登記為國省共有，715-13地號土地復於58年3月27日放領移
    轉予訴外人吳賀。嗣75年間上開2筆土地參加溪底重劃區，
    重劃後為魚寮段338、339、340地號；惟因上開分割合併再
    分割之結果，疏有漏載且未辦理系爭724-21地號土地之截止
    登記，致該地號土地存在有簿無圖之結果。被告乃以97年11
    月3日北地四字第0970012607號函請雲林縣政府以97年11月1
    0日府地籍字第0970125613號函核准後，辦理系爭724-21地
    號土地之截止登記，並以97年12月1日北地一字第097001379
    2號函通知原告。原告認為被告逕為截止登記損害其權益，
    遂於97年12月11日以雲港資字第0970020793號函請被告詳查
    原因及法規依據或辦理補償，經被告以97年12月22日北地四
    字第0970014278號函復對系爭724-21地號土地所為之截止登
    記並無錯誤；原告復以98年1月9日雲港資字第0980000069號
    函請雲林縣政府責令被告更正登記或辦理補償，經雲林縣政
    府以98年1月13日府地籍字第0980006765號函轉被告查明實
    情依法妥處逕復，被告乃再以98年1月20日北地四字第09700
    00740號函復無需更正登記，亦無補償問題。原告不服，逕
    向受理訴願機關雲林縣政府提起訴願，請求撤銷被告98年1
    月20日北地四字第0970000740號處分函或命被告依土地法第
    68條規定就系爭724-21地號土地計價賠償，經訴願決定「請
    求損害賠償部分，訴願不受理；其餘訴願駁回」。原告對訴
    願駁回部分仍表不服；遂提起本件行政訴訟。
二、本件原告主張：
      查系爭724-21地號土地由同段724-5地號土地分割轉載後
      ，並未與其他地號合併，且雲林縣政府並於49年1月13日
      核發土地所有權狀予原告（權狀字號：〈49〉北字第4241
      號，登記日期：49年1月13日，登記字號：溪底2738號，
      收件年月日：48年10月21日，收件字號：北地登字第5172
      號），與土地登記簿登載吻合，原告並收執迄今，顯見系
      爭724-21地號土地原告並未提供放領。況且同段715-4地
      號土地登記簿並未有合併系爭724-21地號土地之記載，與
      被告97年12月22日北地四字第0970014278號函所述分析判
      斷之依據顯有不符，被告分析判斷之理由顯係作業疏誤，
      與現有實際記載未合。按行政機關所為之處分，應調查全
      部事實及證據論定結果，不能僅以分析判斷即為處分。被
      告既已依土地登記程序核發所有權狀予原告，原告即有所
      有權人應有之權利，未料被告卻逕為截止登記，影響原告
      正當合理之信賴等情。並聲明求為判決(1)訴願決定及原處
      分均撤銷。(2)被告應就雲林縣四湖鄉○○段724-21地號，
      面積379平方公尺土地作成回復土地登記簿所有權人為原
      告之行政處分。
三、被告則以：
（一）查系爭724-21地號土地經被告調閱複丈原圖及土地登記簿
      分析研判，應於48年1月10日由同段724-5地號分割後，同
      時再為715-4地號所合併（715-4地號合併715-5地號等7筆
      土地後，總面積3.2105公頃，惟登記簿卻記載4.4619公頃
      ，研判有部分合併土地之地號漏載），而715-4地號土地
      同時又合併715-5地號等7筆土地，又再同一時間分割為71
      5-4地號、715-8地號至715-19地號等13筆土地，其中715-
      12、715-13地號即為系爭724-21地號土地原位置，該2筆
      土地並於48年9月25日第一次登記為國省共有地。嗣715-1
      3地號土地於58年3月27日放領移轉予吳賀，該位置再於75
      年參加溪底重劃區，重劃後為魚寮段338、339、340地號
      內，故系爭724-21地號土地事實早已不存在。
（二）被告乃於97年11月3日以北地四字第0970012607號函略以
      ：「．．．二、四湖鄉○○段724-21號有簿無圖乙案，經
      調閱複丈原圖及土地登記簿分析研判，應於48年1月10日
      由724-5分割後，再為715-4地號所合併（715-4號合併715
      -5號等7筆土地後，總面積3.2105公頃，惟登記簿卻記載
      4.4619公頃，研判有部分合併土地之地號漏載）。三、溪
      底段715-4地號又於同一時間分割為715-4號等13筆土地，
      其中715-12、715-13地號即為724-21地號之位置（詳如附
      件地籍套繪圖），並於48年9月25日第一次登記為國省共
      有地，715-13地號土地復於58年3月27日放領移轉吳賀。
      該位置再於75年參加溪底重劃區，重劃後為魚寮段338、3
      39、340地號內。經此研判本案原溪底段724-21地號土地
      ，應在同一時間合併於715-4（誤繕為724-5）地號無誤，
      惟疏於漏載且未截止記載所致。四、本案因年代久遠，本
      所查無足夠資料可供佐證，敬請鈞府查明，並請准予註銷
      登記，以釐清地籍。」請雲林縣政府核示，經雲林縣政府
      以97年11月10日府地籍字第0970125613號函復同意准予註
      銷，截止所有權登記。
（三）綜上，系爭724-21地號土地有簿無圖疑義案，應為疏於漏
      載且未截止登記所致，故無回復登記可言，原告之訴尚有
      誤解等語，資為抗辯。並聲明求為判決駁回原告之訴。
四、本件事實概要欄所載事實，已經兩造分別陳述明在卷，並有
    系爭724-21地號土地有簿無圖疑義案研討會議紀錄、被告97
    年11月3日以北地四字第0970012607號、97年12月1日北地一
    字第0970013792號、97年12月22日北地四字第0970014278號
    、98年1月20日北地四字第0970000740號函、雲林縣政府97
    年11月10日府地籍字第0970125613號函及98年6月12日府行
    法字第0981000219號訴願決定書附原處分卷及訴願卷可稽，
    洵堪認定。茲兩造之爭點為：系爭724-21地號土地是否因登
    記機關之遺漏而未辦理截止登記？被告於報請上級機關查明
    核准後，補辦理截止登記之更正，是否合法？原告得否依土
    地法第69條規定，請求被告作成回復系爭724-21地號土地登
    記簿所有權人為原告之處分？經查：
（一）按土地法第69條規定：「登記人員或利害關係人，於登記
      完畢後，發見登記錯誤或遺漏時，非以書面聲請該管上級
      機關查明核准後，不得更正。但登記錯誤或遺漏，純屬登
      記人員記載時之疏忽，並有原始登記原因證明文件可稽者
      ，由登記機關逕行更正之。」可知，登記人員或利害關係
      人發見登記有錯誤或遺漏時，必須以書面聲請該管地政機
      關之上級機關查明，並經「核准」後，方可由該管地政機
      關加以更正登記，是縱令該管地政機關發見原登記原因有
      所瑕疵，亦無從依職權自為更正登記。準此，是否准予更
      正登記，乃該管地政機關之上級機關之權限，該管地政機
      關僅能於其上級主管機關查明而為核准或拒絕之意思表示
      後，依該上級主管機關之核准或拒絕為事實上之處理而已
      （最高行政法院96年度裁字第756號裁定參照）。查本件
      原告訴請被告應回復系爭724-21地號土地登記簿所有權人
      為原告之依據，係依上開土地法第69條規定為請求，業經
      原告陳明在卷（詳見98年9月9日準備程序筆錄第3頁），
      惟依前揭說明，是否准予更正（回復）登記，乃被告之上
      級機關即雲林縣政府之法定權限，被告並無核准之權限，
      原告逕依土地法第69條規定提起本件課予義務訴訟，請求
      被告作成回復系爭724-21地號土地登記簿所有權人為原告
      之處分，於法已有未合。
（二）次按土地登記規則第13條規定：「土地法第68條第1項及
      第69條所稱登記錯誤，係指登記事項與登記原因證明文件
      所載之內容不符者；所稱遺漏，係指應登記事項而漏未登
      記者。」準此可知，土地登記完畢後，登記機關人員於發
      現有遺漏登記時，依上開土地法第69條前段規定，本有聲
      請上級機關查明核准後予以更正之義務。
（三）查本件原告係以系爭724-21地號土地由同段724-5地號土
      地分割轉載後，依土地登記簿記載，並未與其他地號土地
      合併，且同段715-4地號土地登記簿亦未有合併系爭724-2
      1地號土地之記載，雲林縣政府核發予原告之土地所有權
      狀與土地登記簿登載吻合，原告並收執迄今，顯見系爭72
      4-21地號土地原告並未提供放領，被告97年12月22日北地
      四字第0970014278號函所述分析判斷之理由，與土地登記
      簿實際記載未合等情，而認被告逕將系爭724-21地號土地
      辦理截止登記顯有違誤，並請求被告應作成回復系爭724-
      21地號土地登記簿所有權人為原告之處分。經查，系爭72
      4-21地號土地於48年1月10日由同段724-5地號分割後，奉
      雲林縣政府48年11月14日雲府金地籍字第35508號令核准
      ，於49年1月13日登記原告為所有權人，並於同日發給原
      告（49）北字第42141號所有權狀，固據原告提出該號土
      地登記簿及土地所有權狀（本院卷第19、20頁）以為證明
      。惟查，系爭724-21地號土地於48年1月10日由同段724-5
      地號分割轉載時，依訴願卷附之土地登記謄本記載，715-
      4地號土地於同日合併715-5、724-1、724-2、724-20、72
      7-22、725-3、725-14地號等7筆土地，總面積應為3.2105
      公頃，惟登記簿卻記載4.4619公頃，故被告研判有部分合
      併土地之地號漏載，即堪採信。再參以715-4地號土地於
      同日再分割為715-4地號、715-8地號至715-19地號等13筆
      土地，其中715-12、715-13地號即為原系爭724-21地號土
      地之位置，並於48年12月30日第一次登記為國省共有，且
      715-13地號土地已於58年3月27日放領移轉登記為訴外人
      吳賀所有，業經被告查明陳述在卷，並有上開土地登記簿
      附訴願卷可按。而依被告現有之地籍套繪圖比對結果，系
      爭724-21地號土地位置歷經分割、合併、放領等異動後，
      目前該位置於75年參加溪底重劃區，重劃後為魚寮段338
      、339、340地號內，其所有權人分別為楊進福及台灣省雲
      林農田水利會，有土地登記謄本及地籍套繪圖4紙附本院
      卷（第94-101頁）可稽，並為原告所不爭執。故系爭724-
      21地號事實早已不存在，僅因48年1月10日715-4地號土地
      合併其他土地再分割為715-12、715-13地號等13筆土地，
      以及於48年9月25日申請第一次登記為國省共有時，疏有
      漏載且未辦理截止登記，致系爭724-21地號土地有簿無圖
      ，足堪認定。本件既係因原始登記之原因錯誤（因疏有漏
      載且未辦理截止登記），致發生以雲林縣政府48年11月14
      日雲府金地籍字第35508號令核准登記原告為所有權人之
      登記錯誤情形，且此項錯誤不涉及登記所示私法關係之爭
      執，則被告依土地法第69條規定，聲請雲林縣政府以97年
      11月10日府地籍字第0970125613號函核准後，辦理系爭72
      4-21地號土地之截止登記，揆諸前開規定及說明，即無不
      合。
五、綜上所述，原告之主張，並無可採。從而，被告以97年12月
    1日北地一字第0970013792號函通知原告系爭724-21地號土
    地已辦理截止登記完畢，並以98年1月20日北地四字第09700
    00740號函復無需更正登記，並無違誤，訴願決定予以維持
    ，亦無不合。原告仍執前詞，訴請撤銷，並請求判決命被告
    應就系爭724-21地號土地作成回復土地登記簿所有權人為原
    告之處分，均無理由，應予駁回。至兩造其餘攻擊防禦方法
    ，與本件判決結果尚不生影響，爰不予贅述，附此敘明。
六、據上論結，本件原告之訴為無理由，爰依行政訴訟法第200
    條第2款、第98條第1項前段，判決如主文。
中    華    民    國    98    年    10    月   22     日
              高雄高等行政法院第二庭
                          審判長法官  江  幸  垠
                                法官  戴  見  草
                                法官  簡  慧  娟
以上正本係照原本作成。
如不服本判決，應於判決送達後20日內向本院提出上訴書狀，其
未表明上訴理由者，應於提起上訴後20日內向本院提出上訴理由
書（須按對造人數附繕本）；如於本判決宣示或公告後送達前提
起上訴者，應於判決送達後20日內補提上訴理由書（須附繕本）
。未表明上訴理由者，逕以裁定駁回。
中    華    民    國    98    年    10    月   22     日
                              書記官  黃  玉  幸


司法院資訊處製作；財團法人民間司法改革基金會備份。
